臺灣高等法院民事判決　　　　　　　　　 99年度上字第716號
上　訴　人　仁愛世貿廣場管理委員會
法定代理人　林麗珍
訴訟代理人　徐正坤律師
　　　　　　林雅慧律師
被　上訴人　千翔保全股份有限公司
法定代理人　黃平璋
被　上訴人　千翔工程管理股份有限公司
法定代理人　黃平璋
前　二　人
訴訟代理人　陳韋良
　　　　　　李亞文
被　上訴人　聯安保全股份有限公司
法定代理人　李偉鳴
被　上訴人　鼎積公寓大廈管理維護股份有限公司
法定代理人　李偉鳴
前　二　人
訴訟代理人　吳發隆律師
　　　　　　黃國榮
　　　　　　張慕郡
　　　　　　楊明德
上列當事人間請求損害賠償事件，上訴人對於中華民國99年5月3
日臺灣臺北地方法院98年度訴字第88號第一審判決提起上訴，上
訴人並撤回一部上訴，本院於100年4月12日言詞辯論終結，判決
如下：
    主    文
上訴駁回。
第二審訴訟費用由上訴人負擔。
    事    實    及    理    由
一、程序部分：
  (一)查上訴人於原審訴請：「(1)原審共同被告蔡育憲（原名蔡影
    衛）、被上訴人千翔保全股份有限公司（下稱千翔保全）、
    千翔工程管理股份有限公司（下稱千翔管理）應連帶給付上
    訴人新台幣（下同）89萬3982元，及自起訴狀繕本送達翌日
    起至清償日止，按年息5%計算利息；(2)蔡育憲、被上訴人聯
    安保全股份有限公司（下稱聯安公司）、鼎積公寓大廈管理
    維護股份有限公司（下稱鼎積公司）應連帶給付上訴人356
    萬4334元，及自起訴狀繕本送達翌日起至清償日止，按年息
    5%計算利息」，就被上訴人請求權基礎為民法第188條。原
    判決命蔡育憲應給付上訴人445萬5783元，及自民國（下同
    ）97年9月18日起至清償日止按年息百分之五計算之利息；
    駁回上訴人其餘請求。上訴人於99年5月19日具狀對被上訴
    人4人及蔡育憲上訴（見本院卷(一)第16、17頁，請求金額見
    本判決理由第二段）；嗣於本院99年8月2日準備程序撤回對
    蔡育憲之上訴（見本院卷(一)第121頁筆錄），僅餘千翔保全
    等4人為被上訴人（見本院卷(一)第122頁）。先予說明。
  (二)按當事人不得提出新攻擊或防禦方法，但對於在第一審已提
    出之攻擊或防禦方法為補充者，或是不許其提出顯失公平者
    ，不在此限，民事訴訟法第447條第1項第3、6款分別定有明
    文。聯安公司與鼎積公司於本院抗辯，蔡育憲與上訴人間至
    少有表見代理關係；嗣遭上訴人反對其於二審提出新防禦方
    法。然而，被上訴人所為表見代理抗辯，係補充原審有關上
    訴人名義所簽訂契約等文件之效力，依上開規定，應准許其
    提出此一防禦方法。
  (三)上訴人法定代理人原為曾鉽龍，於99年12月9日變更為林麗
    珍並承受訴訟（本院卷(二)第220、221頁），亦應准許。
二、上訴人主張：上訴人係坐落台北市○○路○段376號仁愛世貿
    大樓（下稱仁愛大樓）之管理委員會，前與千翔保全、千翔
    管理訂有綜合管理契約，期間自87年8月1日起至92年7月31
    日止。於服務期間，千翔保全與千翔管理派駐蔡育憲（當時
    名為蔡影衛）在仁愛大樓擔任總幹事。契約期滿後，上訴人
    分別與聯安公司、鼎積公司訂立駐衛保全服務契約、管理服
    務契約，期間均自92年8月1日起至96年9月13日止。聯安與
    鼎積公司遂繼續聘僱蔡育憲為總幹事，派駐在仁愛大樓服勤
    ；迨96年9月11日，蔡育憲攜走上訴人多項契約文件，迄今
    仍行蹤不明。經查，蔡育憲於任職期間，竟利用執行職務之
    機會，假冒上訴人名義，將仁愛大樓頂樓平台做為行動電話
    基地台，遂出租予訴外人大眾大眾電信股份有限公司（下稱
    大眾電信公司）、和信電訊股份有限公司（下稱和信電訊公
    司）、威寶電信股份有限公司（下稱威寶電信公司），收取
    附表所示租金共445萬5783元，均納為己有。被上訴人應分
    別就服務期間所產生之89萬3982元、356萬1801元損害，與
    蔡育憲連帶賠償。爰依民法第188條規定，訴請千翔保全、
    千翔管理連帶給付89萬3982元本息，聯安公司、鼎積公司連
    帶給付356萬1801元本息等語（於原審聲明：如前段理由(一)
    。原判決命蔡育憲應給付上訴人445萬5783元，及自97年9月
    18 日起至清償日止按年息百分之五計算之利息；駁回上訴
    人其餘請求。上訴人就下列部分提起上訴）。並上訴聲明：
    (一)原判決不利於上訴人下列部分廢棄。(二)千翔保全、千翔管
    理與原審共同被告蔡育憲應連帶給付上訴人89萬3982元，及
    自97 年9月17日起至清償日止，按年息5%計算之利息。聯安
    公司、鼎積公司與原審共同被告蔡育憲應連帶給付上訴人
    356萬1801元及自97年9月16日起至清償日止按年息5%計算利
    息。(三)願供擔保請准宣告假執行。
三、被上訴人則以：
  (一)千翔保全與千翔管理部分：自87年8月1日起至92年7月31日
    ，蔡育憲僅為千翔保全之受僱人，故由千翔保全申報蔡育憲
    之勞保、稅捐。千翔管理與蔡育憲並無僱傭關係，毋須就蔡
    育憲行為負僱用人連帶責任。蔡育憲冒名簽訂租約，在客觀
    上並非執行職務之行為，千翔保全亦毋庸負責。且上訴人未
    因蔡育憲出租頂樓而受損；否則，上訴人亦有過失，應減輕
    被上訴人賠償責任。何況，基地台大小如貨櫃，上訴人於大
    眾電信公司等人安裝時即已知悉權利被侵害，本件請求早逾
    2 年消滅時效等語，資為抗辯。
  (二)聯安公司、鼎積公司部分：自92年8月1日起至96年9月13日
    ，僅鼎積公司僱用蔡育憲擔任仁愛大樓總幹事，聯安公司並
    非蔡育憲雇主。再者，自94年4月1日至95年1月31日，上訴
    人自聘蔡育憲為總幹事，被上訴人與蔡育憲僱傭關係中斷；
    縱使94年4月1日以後關於上訴人名義契約，係蔡育憲偽造上
    訴人印章所冒簽，亦有表見代理之適用。其次，大眾電信公
    司與和信電訊公司租約均發生於92年8月1日以前，上訴人並
    未將資料移交被上訴人，被上訴人無從知悉前開租金問題，
    故上訴人不得請求其賠償損害。蔡育憲冒名與威寶電信公司
    簽約情事，既發生於上訴人自聘蔡育憲期間，亦與被上訴人
    無涉，上訴人無權請求被上訴人負擔僱用人連帶賠償責任等
    語，資為抗辯。
  (三)答辯聲明：上訴駁回。如受不利判決，願供擔保請准宣告免
    為假執行。
四、兩造不爭執事實：（見本院卷(一)122頁正反面筆錄）
  (一)上訴人係仁愛大樓之管理委員會，前與千翔保全、千翔管理
    訂有管理服務契約，期間自87年8月1日起至92年7月31日止
    。千翔保全自87年8月1日起至92年7月31日，派駐蔡育憲在
    仁愛大樓擔任總幹事（原審士林卷第16頁、原審卷(一)第265
    頁正反面）
  (二)期滿後，上訴人與聯安公司、鼎積公司分別訂有駐衛保全服
    務契約、管理服務契約，期間均自92年8月1日起至96年9 月
    13日止。自92年8月1日至94年3月31日，鼎積公司派駐蔡育
    憲在仁愛大樓擔任總幹事（94年4月1日至95年1月31日，蔡
    育憲受僱於何人，係兩造爭點），自95年2月1日起，蔡育憲
    再由鼎積公司僱為總幹事，後於96年9月11日行蹤不明並遭
    通緝。（原審士林卷17至40頁、原審卷(一)160至162頁、265
    頁背面筆錄）
  (三)蔡育憲曾以上訴人名義與他人簽訂租約，將仁愛大樓之頂樓
    平台出租電信業者，作為架設行動電話基地台之用，並收取
    附表所示租金。（見原審卷(一)265頁背面筆錄）
    (1)於89年6月19日，與大眾電信公司簽約，期間自89年9月1
      日起至94年8月31日止共5年，每月租金3,000元，雙方若
      未於約滿二個月前以書面提出不續約之通知時，合約期間
      屆滿後自動續延2年，不限次數。大眾電信公司已給付自
      89年9月1日至96年9月30日之租金27萬9532元（原審士林
      卷第54至55頁）
    (2)於90年7月5日，與和信電訊公司簽約，期間自90年7月15
      日起共三期，每期5年，每月租金6萬元，押租金6萬元，
      自93 年10月15日每月租金增加5,000元。和信電訊公司已
      給付自90年7月15日至97年7月14日之租金331萬8751元。
      （原審士林卷第41至49頁）
    (3)於94年12月2日，與威寶電信公司簽約，期間自94年12月
      11 日起至98年12月10日止，每月租金3萬元，合約期屆滿
      時，除雙方於合約屆滿前三個月以書面通知他方不再續約
      之意思表示外，合約屆滿後自動延長一期，爾後亦同不再
      換約。威寶電信公司已給付自94年12月11日至96年9月13
      日之租金85 萬7500元。（原審士林卷第50至53頁）
  (四)自96年3月起，蔡育憲陸續侵占上訴人支付廠商工程款75 萬
    5044元（見原判決附表2）；其中台灣三菱電梯股份有限公
    司（下稱三菱公司）工程款54萬元，已由聯安公司賠付（原
    審士林卷第68頁），尚餘21萬5044元未償還。蔡育憲另侵占
    住戶繳交管理費2萬7789元（即原判決附表3），合計工程款
    與管理費尚有24萬2533元遭侵占。嗣聯安公司提起原法院97
    年度北簡字第22446號訴訟（下稱前案），請求上訴人給付
    服務費24萬元，經上訴人以前述損害賠償債權24萬2533元為
    抵銷。原法院97年度北簡字第22446號判決駁回聯安公司請
    求；聯安公司提起上訴，亦遭原法院99年3月10日98年度簡
    上字第579號判決駁回上訴確定。（見原審卷(三)132至139頁
    ；但兩造對於爭點效有爭執。）
五、本件爭點為：(一)87年8月1日至92年7月31日，千翔管理是否
    係蔡育憲雇主？(二)蔡育憲出租仁愛大樓頂樓，千翔保全與千
    翔管理是否應負僱用人連帶責任？(三)自92年8月1日起至96年
    9 月13日，聯安公司、鼎積公司是否係蔡育憲雇主？(四)蔡育
    憲出租仁愛大樓頂樓，聯安與鼎積公司是否應負僱用人連帶
    責任？茲就兩造論點分述如下。
六、關於87年8月1日至92年7月31日，千翔管理是否係蔡育憲雇
    主方面：
    上訴人主張其與千翔保全、千翔管理同時簽約，蔡育憲於上
    述時間，同時受僱於千翔保全與千翔管理，故千翔保全與千
    翔管理均為蔡育憲之雇主云云。千翔保全不爭執87年8月1日
    至92年7月31日僱用蔡育憲；千翔管理則否認僱用蔡育憲等
    語。經查：
  (一)按「當事人主張有利於己之事實者，就其事實有舉證之責任
    」，民事訴訟法第277條前段定有明文。次按「當事人主張
    之事實，經他造於準備書狀內或言詞辯論時或在受命法官、
    受託法官前自認者，無庸舉證」、「當事人對於他造主張之
    事實，於言詞辯論時不爭執者，視同自認」，同法第279條
    第1項、第280條第1項前段，亦定有明文。
  (二)上訴人主張其與千翔保全、千翔管理簽訂管理契約，服務契
    約自87年8月1日至92年7月31日，千翔保全於契約期間僱用
    蔡育憲為總幹事，派駐於仁愛大樓服勤，此為兩造所不爭（
    見不爭執事項(一)），堪認上訴人此一主張為真正。
  (三)至於上訴人主張千翔管理亦為蔡育憲雇主，固提出89年8月
    1日至90年7月31日之千翔保全與千翔物業管理公司（即千翔
    管理前身）契約書為證（見本院卷(一)第57至64頁，即原審卷
    (一)第239至247頁）。上訴人並謂該契約企劃書之「千翔公司
    現場處理一般事件反映流程表」，已記載「現場主管」一職
    （見同卷第64頁）；現場主管即係總幹事云云。惟遍觀該契
    約內容，亦無一語提及總幹事係由千翔物業管理公司指派，
    則上訴人斷章取義，遽認「現場主管」即係該公司指派之總
    幹事云云，實難採信。何況，蔡育憲從未加保於千翔管理，
    復未自該公司領取薪資，此有勞保被保險人投保資料查詢、
    綜合所得稅各類所得資料清單在卷可稽（原審卷(二)第12至20
    頁）。則上訴人仍執前詞，謂蔡育憲亦受僱於千翔管理云云
    ，自非可採。
七、蔡育憲出租頂樓，千翔保全與千翔管理是否應負僱用人連帶
    責任方面：
    上訴人主張蔡育憲利用執行職務機會，冒用上訴人名義出租
    仁愛大樓頂樓，收取租金中飽私囊，其雇主應連帶賠償89萬
    3982元等語。千翔保全辯稱蔡育憲冒名簽約，並非執行職務
    之行為，且上訴人未因此受損；否則，上訴人亦有過失。何
    況，基地台大小如貨櫃，大眾電信公司等人安裝時，上訴人
    即已知悉，其請求損害賠償已逾2年時效等語。經查：
  (一)按「受僱人因執行職務，不法侵害他人之權利者，由僱用人
    與行為人連帶負損害賠償責任。但選任受僱人及監督其職務
    之執行，已盡相當之注意或縱加以相當之注意而仍不免發生
    損害者，僱用人不負賠償責任」，民法第188條第1項定有明
    文。次按「因侵權行為所生之損害賠償請求權，自請求權人
    知有損害及賠償義務人時起，2年間不行使而消滅。自有侵
    權行為時起，逾10年者亦同」，民法第197條第1項亦定有明
    文。是以，占有他人房屋已侵害他人房屋所有權，房屋所有
    權人並非不得請求相當於租金之損害金（最高法院67年台上
    字第3622號判例意旨參照）。
  (二)查蔡育憲冒用上訴人名義，將仁愛大樓頂樓平台出租做為行
    動電話基地台，於89年6月19日，與大眾電信公司簽約，於
    90年7月5日與和信電訊公司簽約，並收取租金；應返還不當
    得利予上訴人一節，業經原法院為上訴人勝訴判決（見原判
    決第21至22頁），嗣蔡育憲未上訴而確定。依前開說明，自
    87 年8月1日至92年7月31日，蔡育憲藉由擔任總幹事機會而
    簽約、受領89萬3982元，顯係占用仁愛大樓屋頂平台以收取
    利益；上訴人仍得請求相當於租金之損害賠償。（原判決認
    定不成立侵權行為，顯未考慮出租行為具有占用屋頂平台之
    特性，故為本院所不採）。
  (三)惟基地台設施占有相當空間，上訴人為仁愛大樓管理者，對
    於頂樓遭電信業者安裝基地台，不可能毫無所悉。參以仁愛
    大樓前主委譚立孝於原審98年12月28日期日證稱：對於90年
    7月11日增設基地台公告（指原審卷(一)第32頁公告），我沒
    什麼印象，好像那時就有基地台等語（見原審卷(二)第310 頁
    筆錄背面），足證電信業者於89、90年分別在屋頂架設基地
    台時，上訴人應已發覺。再者，89年9月至92年7月，大眾電
    信公司與和信電訊公司陸續支付租金共89萬3982元，最後一
    筆款項於92年7月即匯入蔡育憲帳戶（見原審卷(一)第80頁、
    原審士林卷第13頁之附表1）。則上訴人於97年5月16日始請
    求損害賠償（見原審士林卷第5至9頁起訴狀），距離知悉架
    設基地台之日期、89萬3982元末筆匯款之日期，均已逾2年
    。無論千翔保全是否應負民法第188條第1項僱用人連帶責任
    ，上訴人亦不得再向其請求89萬3982元。此外，千翔管理確
    非蔡育憲雇主，既如前述，上訴人亦無從請求賠償89萬3982
    元。
八、自92年8月1日起至96年9月13日，聯安公司、鼎積公司是否
    係蔡育憲雇主方面：
    上訴人主張92年8月1日起至96年9月13日，蔡育憲同時由聯
    安與鼎積公司僱為總幹事，前案確定判決亦認定聯安公司係
    蔡育憲雇主。94 年4月1日至95年1月31日，上訴人並未自聘
    蔡育憲為總幹事；在此10個月內，上訴人每月仍支付聯安公
    司與鼎積公司共38萬元服務費云云。被上訴人辯稱聯安公司
    並未僱用蔡育憲，鼎積公司雖僱用蔡育憲擔任仁愛大樓總幹
    事；但94年4月1日至95年1月31日，係上訴人自聘蔡育憲為
    總幹事，鼎積公司與蔡育憲於上述10個月並無僱傭關係。前
    述期間，聯安與鼎積公司服務費用亦由每月38萬元降為32萬
    元等語。經查：
  (一)92年8月1日起至96年9月13日（94年4月1日至95年1月31日之
    僱傭關係詳後述），鼎積公司僱用蔡育憲擔任仁愛大樓總幹
    事，已如前述（見不爭執事項(二)）。堪認92年8月1日至94年
    3 月30日、95年2月1日至96年9月13日，鼎積公司確係蔡育
    憲之雇主。
  (二)次按確定判決之既判力，固以訴訟標的經表現於主文判斷之
    事項為限，判決理由並無既判力，但法院於判決理由中，就
    訴訟標的以外當事人主張之重要爭點，本於當事人辯論之結
    果已為判斷時，其對此重要爭點所為之判斷，除有顯然違背
    法令，或當事人已提出新訴訟資料，足以推翻原判斷之情形
    外，應解為在同一當事人就該重要爭點所提起之訴訟中，
    當事人及法院就該已經法院判斷之重要爭點之法律關係，不
    得任作相反之主張或判斷，始符民事訴訟上之誠信原則（最
    高法院96年度台上字第1782、2569號、73年度台上字第4062
    號判決要旨參照）。此與學說上所謂爭點效理論相仿，亦即
    當事人在前訴訟以重要爭點加以爭執，經法院審理及判斷，
    所發生之通用力，於不同之後訴，如以同一爭點為重要之先
    決問題加以審理時，當事人不得為與其判斷相反之主張、舉
    證，並禁止法院為與其相矛盾之判斷之效力。
  (三)查聯安公司於前案訴請上訴人給付服務費24萬元，經上訴人
    抗辯蔡育憲為聯安公司所僱用總幹事，蔡育憲自96年3月陸
    續侵占上訴人工程款與管理費共24萬2533元（工程款21萬
    5044元、管理費2萬7789元），得與管理費抵銷。原法院97
    年度北簡字第22446號判決駁回聯安公司請求；聯安公司提
    起上訴，亦遭原法院99年3月10日98年度簡上字第579號判決
    駁回上訴確定，已如前述（見不爭執事項(四)）。原法院98
    年度簡上字第579號判決並認定聯安公司於該案第一審民事
    準備狀自認為蔡育憲雇主，不得事後無端撤銷自認，應依民
    法第188第1項負連帶清償責任；上訴人得以24萬2533元損害
    賠償債權抵銷聯安公司24萬元服務費（見該案判決第5至8頁
    ，即原審卷(三)第136至139頁）。可見聯安公司是否僱用蔡育
    憲，確為前案重要爭點並經兩造充分攻防；嗣前案認定聯安
    公司為蔡育憲雇主一節，於本件發生爭點效，本院應受其拘
    束。聯安公司固否認爭點效；惟其提起再審之訴亦經原法院
    99年度再易字第27號判決駁回（見本院卷(二)288至293頁），
    所辯自無可採。故92年8月1日起至96年9月13日（94年4 月1
    日至95年1月31日爭議，詳後述），聯安公司亦為蔡育憲之
    僱用人。
  (四)上訴人與聯安、鼎積公司契約生效後，自92年8月1日起，上
    訴人每月支付聯安與鼎積公司服務費共38萬元（含匯費30元
    ，其中鼎積公司服務費用為16萬4000元）；惟94年4月1日至
    95年1月31日，上訴人每月匯款降為32萬元，亦有聯安與鼎
    積公司統計表及存摺影本在卷（見原審卷(一)第189至205頁）
    ；核與上訴人帳戶明細影本相符（見本院卷(二)141至156頁）
    。參以上訴人前任財務委員周美玉於原審98年11月19日期日
    證稱：相關人士來請款時，我會看金額，因為請款需要看收
    據，如果是固定的費用，數字忽然出現差異，我會詢問等語
    （見原審卷(二)第239頁正面筆錄）。核與聯安與鼎積公司主
    張94年4月1日至95年1月31日，上訴人自聘蔡育憲為總幹事
    ，故服務費由38萬降為32萬元一節相符。
  (五)再者，自92年8月1日至96年7月31日，上訴人與鼎積公司先
    後多次簽訂管理服務契約書，92年8月1日至93年7月31日契
    約所訂服務費為每月16萬4000元（見原審卷(一)第167至172頁
    ），93年8月1日至94年7月31日亦同（同卷第173至177頁）
    ，「94年4月1日至96年3月31日降為每月11萬8000元」（見
    同卷179至183頁），95年8月1日至96年7月31日再調升為每
    月16萬3000元（同卷第185至188頁）。其間，96年7月25日
    ，上訴人曾與三菱公司簽訂升降設備控制系統更新合約，文
    件分別蓋有「仁愛世貿廣場管理委員會用章」（下稱大章）
    、「仁愛世貿廣場主任委員會之章」（下稱小章）、或主委
    陳滿海之印文，有三菱公司所提出契約文件在卷（見本院卷
    (二)第165至172頁）。上訴人固未提出相關契約文件以供核對
    ，惟本院肉眼比對，該份合約與鼎積公司所提出94年4月1日
    至96年3月31日之管理服務契約（見原審卷(一)第180至183頁
    ），二者關於上訴人小章之尺寸、字體、外框，均屬相符。
    益徵94年4月1日至95年1月31日，因上訴人僱用蔡育憲為總
    幹事，故每月服務費由16萬4000元降為11萬8000元；後因上
    訴人與蔡育憲僱傭契約於95年1月31日終止，再改由鼎積公
    司僱用蔡育憲，鼎積公司服務費隨即回復為16萬3000元。
  (六)上訴人固謂相關契約文件多遭蔡育憲攜走；上訴人大章、小
    章與主任委員私章僅有一套（即本院卷(一)第113頁印文），
    真正大章外框係粗框。鼎積公司所提出各份管理契約，僅95
    年8月1日至96年7月31日契約書之大章為真正（指原審卷(一)
    第185至188頁），三菱公司前述契約文件僅末頁大章為真正
    （指本院卷(二)第172頁）等語。惟上訴人並未舉證證明契約
    文件係由蔡育憲保管，其空言遭蔡育憲攜走致無法提供原本
    比對印文，已屬可疑。何況，上訴人前任主委陳滿海於原審
    99年1月14日證稱：我擔任95年、96年兩任主委，主委係於
    年底選舉，年初就任，任內與聯安公司、鼎積公司共簽過95
    年度、96年度二次合約，這兩份合約管委會均有保管，我確
    定有將此兩份合約交接給下一任主委曾鉽龍等語（見原審卷
    (三)第11頁正面筆錄）。益證契約文件應非由蔡育憲保管，則
    上訴人仍謂遭蔡育憲攜走致無法提出比對印文云云，實難採
    信。況依證人所言，其與曾鉽龍交接二份合約，且主委交接
    時間應在97年初，顯見陳滿海任內所簽二份合約應未遭蔡育
    憲在96年9月攜走。則上訴人竟無法提出上述文件，可知其
    資料整理無方，不宜僅採信上訴人所提出文件做為判斷大小
    章真正之標準。至於陳滿海於本院100年3月28日準備程序雖
    證稱：上訴人與三菱公司契約文件的騎縫章（指小章）好像
    是對的，契約文件末頁（指本院卷(二)第172頁）之大章、我
    的私章是真的。本院卷(二)第167頁更新保留一覽表、第170頁
    升降機選色表之大章不對等語（見本院卷(二)第231頁背面至
    232 頁筆錄正面）。惟依陳滿海所言，更新保留一覽表、升
    降機選色表均由上訴人以小章為騎縫之用，自應認此等文件
    均業經上訴人確認始蓋用騎縫章，故此等文件上之大章印文
    亦應推論為真正，當無遭偽造之可能；故上訴人大章並非僅
    有一套。上訴人仍謂大章僅有一套（即本院卷(一)第113頁印
    文），真正大章外框係粗框；鼎積公司所提94 年4月1日至
    96年3月31日契約（每月管理費降至11萬8000元）印文與上
    述真正印文不符，故印文非真正云云，即無可取。
  (七)上訴人雖謂94年4月1日至95年1月31日，依然按月支付聯安
    與鼎積公司服務費用38萬元云云，並提出匯款申請書與帳戶
    明細為證（見本院卷(二)140至156頁）。惟帳戶明細顯示94年
    5 月26日匯款金額分別係32萬元、6萬元，同年6月7日、7月
    28 日、8月25日、9月27日、10月26日、11月24日、12月27
    日、95年1月23日、3月1日與27日亦然（見本院卷(二)141至
    156頁）。上開明細均無受款人帳戶資料，致無從認定各筆6
    萬元亦匯至聯安或鼎積公司帳戶；則上訴人空言此段期間仍
    按月匯款38萬元予被上訴人，又未能提出被上訴人每月出具
    38 萬元之發票以實其說，自非可取。
  (八)前案固認定此一期間（94年4月1日至95年1月31日），聯安
    公司仍係蔡育憲雇主（見前案二審判決第5至6頁，即原審卷
    (三)第136、137頁）；然而，前案略謂上訴人發現94年4月6日
    會議紀錄不正確，旋以「94年4月14日主委函」更正，同年
    月22日臨時會決議不通過自聘蔡育憲議案云云（見前案二審
    判決第137頁，即原審卷(三)第136頁）。惟上訴人前任主委陳
    滿海於原審99年1月14日就此證稱：95年擔任主委前，沒聽
    過管委會討論總幹事自聘案云云（原審卷(三)第7頁筆錄正面
    ）。經原審提示「94年4月14日主委函」（即原審卷(一)第91
    頁函），陳滿海先稱係第一次看到94年4月14日主委函；嗣
    再改稱：回想起來，在前兩任主委任內也有討論總幹事自聘
    案云云（見原審卷(三)第9頁筆錄正面）；此與上訴人於前案
    主張之決議過程不符。足見前案並未就94年4月1日至95年1
    月31日之聘僱關係列為重要爭點，關於前開期間鼎積公司服
    務費是否降為每月11萬8000元、上訴人每月匯款聯安與鼎積
    公司之金額降為32萬元、是否與發票相符等情，均未充分辯
    論。故前案認定聯安公司於前開10個月仍係蔡育憲雇主一節
    ，尚不生爭點效之效力；本院不受其認定所拘束。
  (九)是以，94年4月1日至95年1月31日，蔡育憲改由上訴人僱用
    ，聯安公司與鼎積公司於該段期間並非蔡育憲之雇主。上述
    10 個月僱傭關係既已查明，則被上訴人所提出上訴人94年4
    月6日第13屆委員會會議紀錄（見原審卷(一)第27至31頁，第
    (七)項議案為自聘蔡育憲為總幹事之決議），無論是否真正，
    亦無再為調查之必要。至於蔡育憲於上開期間勞保資料，雖
    無上訴人為雇主之紀錄（見原審卷(二)第12、13頁），惟僱傭
    關係並不以投保勞健保為必要，故上述資料亦不足為有利上
    訴人之認定。
九、蔡育憲出租頂樓，聯安與鼎積公司是否應負僱用人連帶責任
    方面：
    上訴人主張蔡育憲利用執行職務機會，冒用其名義出租仁愛
    大樓頂樓，並收取租金中飽私囊，僱用人應連帶賠償356 萬
    1801元等語。聯安與鼎積公司辯稱大眾電信公司與和信電訊
    公司租約均發生於92年8月1日以前，上訴人並未將相關資料
    移交，聯安與鼎積公司無從知悉相關租金問題，上訴人不得
    請求其賠償損害。自94年4月1日至95年1月31日，上訴人為
    蔡育憲雇主，其間發生蔡育憲冒名與威寶電信公司簽約，相
    關租金顯與聯安、鼎積公司無涉等語。經查：
  (一)查蔡育憲冒用上訴人名義與大眾電信公司、和信電訊公司訂
    立租約，訂約時間分別為89年6月19日、90年7月5日（見不
    爭執事項(三)）；而聯安與鼎積公司遲至92年8月1日始僱用蔡
    育憲為總幹事（見不爭執事項(二)）。上訴人既未證明曾就頂
    樓出租等問題與聯安、鼎積公司交接，此等事項即與被上訴
    人契約義務無涉。雖蔡育憲於92年8月1日以後持續向承租人
    收取租金，然其私人帳戶並非聯安與鼎積公司所得查核，聯
    安公司與鼎積公司縱加以相當之注意，亦無從察覺蔡育憲此
    部分侵權行為，依前開說明，其不必負賠償責任。
  (二)94年12月2日，蔡育憲與雖冒用上訴人名義與威寶電信公司
    訂約並收取租金（見不爭執事項(三)）。但是，聯安公司與鼎
    積公司於94年4月1日至95年1月31日，並非蔡育憲雇主，已
    如前述，自無須就蔡育憲冒名訂約負責。至於95年1月31日
    以後，聯安與鼎積公司雖成為蔡育憲雇主，但是無從查核蔡
    育憲私人帳戶，致未能察覺蔡育憲此部分侵權行為，亦無須
    與蔡育憲負連帶賠償責任。
十、綜上所述，上訴人與千翔保全簽訂管理契約，服務期間自87
    年8月1日至92年7月31日，千翔保全僱用蔡育憲為總幹事，
    派駐於仁愛大樓執勤；嗣蔡育憲冒用上訴人名義，出租仁愛
    大樓頂樓並收取租金，但是上訴人至遲在92年7月底即察覺
    此情，其於97年5月16日始請求損害賠償89萬3982元，已逾2
    年時效，故千翔保全無須負僱用人連帶賠償責任。上述期間
    ，千翔管理並非蔡育憲雇主，上訴人亦不得請求其負擔賠償
    責任。自92年8月1日起至96年9月13日，聯安公司與鼎積公
    司曾僱用蔡育憲擔任仁愛大樓總幹事，但是94年4月1日至95
    年1月31日，蔡育憲改由上訴人僱用；蔡育憲冒名訂立各件
    租約時，聯安公司與鼎積公司均非雇主，無從得知此情並加
    以監督，故毋庸就蔡育憲所收取356萬1801元負僱用人連帶
    責任。從而，上訴人依據民法第188條規定，訴請(一)千翔保
    全、千翔管理應與原審共同被告蔡育憲應連帶給付上訴人89
    萬3982元，及自97年9月17日起至清償日止，按年息5%計算
    之利息。(二)聯安公司、鼎積公司應與原審共同被告蔡育憲應
    連帶給付上訴人356萬1801元及自97年9月16日起至清償日止
    按年息5%計算利息。為無理由，應予駁回。其假執行聲請失
    所附麗，應併予駁回。是則原審依此駁回其訴及假執行之聲
    請，理由雖與本院認定不同，然結論並無不合，仍應予以維
    持，上訴意旨指摘原判決此部分不當，求予廢棄改判，為無
    理由，應予駁回。
十一、本件為判決基礎之事證已明，兩造其餘主張、陳述及所提
      證據，經審酌後，認均與本件結論無礙，不再一一論列，
      併予敘明。
十二、據上論結，本件上訴為無理由，爰判決如主文。
中    華    民    國   100    年    5     月     3    日
                    民事第十七庭
                        審判長法  官 藍文祥
                              法  官 張競文
                              法  官 吳燁山
正本係照原本作成。
如不服本判決，應於收受送達後20日內向本院提出上訴書狀，其
未表明上訴理由者，應於提出上訴後20日內向本院補提理由書狀
（均須按他造當事人之人數附繕本）上訴時應提出委任律師或具
有律師資格之人之委任狀；委任有律師資格者，另應附具律師資
格證書及釋明委任人與受任人有民事訴訟法第466條之1第1項但
書或第2項（詳附註）所定關係之釋明文書影本。如委任律師提
起上訴者，應一併繳納上訴審裁判費。
中    華    民    國   100    年    5     月    5     日
                              書記官 于  誠
附註：
民事訴訟法第466條之1（第1項、第2項）：
對於第二審判決上訴，上訴人應委任律師為訴訟代理人。但上訴
人或其他法定代理人具有律師資格者，不在此限。
上訴人之配偶、三親等內之血親、二親等內之姻親，或上訴人為
法人、中央或地方機關時，其所屬專任人員具有律師資格並經法
院認為適當者，亦得為第三審訴訟代理人。
附表：蔡育憲出租仁愛大樓之租金明細（單位：新臺幣元）
┌──┬──────┬────┬──────┬─────┬─────┐
│項次│電信公司名稱│期間    │金額        │付款日期  │備   註   │
├──┼──────┼────┼──────┼─────┼─────┤
│    │和信電訊公司│90.07.15│租金345,600 │90.08.28  │原證3租約 │
│ 1  │            │   |    │押金 60,000 │          │第3條、   │
│    │            │91.07.14│            │          │原證6     │
├──┤            ├────┼──────┼─────┼─────┤
│    │            │91.07.15│租金362,880 │91.07.08  │ 原證6    │
│ 2  │            │   |    │            │          │          │
│    │            │92.07.14│            │          │          │
├──┤            ├────┼──────┼─────┼─────┤
│    │            │92.07.15│租金381,024 │92.07.08  │原證6     │
│ 3  │            │   |    │            │          │          │
│    │            │93.07.14│            │          │          │
├──┤            ├────┼──────┼─────┼─────┤
│    │            │93.07.15│租金459,475 │93.07.09付│原證6     │
│    │            │   |    │            │400,075   │          │
│ 4  │            │94.07.14│            │93.11.25付│          │
│    │            │        │            │59,400    │          │
├──┤            ├────┼──────┼─────┼─────┤
│    │            │94.07.15│租金542,354 │94.07.15  │原證7     │
│ 5  │            │   |    │            │          │          │
│    │            │95.07.14│            │          │          │
├──┤            ├────┼──────┼─────┼─────┤
│    │            │95.07.15│租金569,472 │95.07.15  │原證7、8  │
│ 6  │            │   |    │            │          │          │
│    │            │96.07.14│            │          │          │
├──┤            ├────┼──────┼─────┼─────┤
│    │            │96.07.15│租金597,946 │96.07.15  │原證7     │
│ 7  │            │   |    │            │          │          │
│    │            │97.07.14│            │          │          │
├──┴──────┼────┼──────┼─────┼─────┤
│ 小           計  │        │ 3,318,751  │          │          │
├──┬──────┼────┼──────┼─────┼─────┤
│    │威寶電信公司│94.12.11│租金35,000x │每月匯至被│原證4租約 │
│ 8  │            │   |    │12=420,000  │告蔡育憲帳│第3條     │
│    │            │95.12.10│電費補貼3,50│戶        │          │
│    │            │        │0x12=42,000 │          │          │
├──┤            ├────┼──────┤          ├─────┤
│    │            │95.12.11│租金35,000x │          │原證4租約 │
│ 9  │            │   |    │（1+3%）x10 │          │第6條     │
│    │            │96.09.13│月=360,500  │          │          │
│    │            │拆除    │電費補貼3,50│          │          │
│    │            │        │0x10=35,000 │          │          │
├──┴──────┼────┼──────┼─────┼─────┤
│ 小           計  │        │  857,500   │          │          │
├──┬──────┼────┼──────┼─────┼─────┤
│    │大眾電信公司│89.09.01│租金3,000x12│          │原證5租約 │
│ 10 │            │   |    │月=36,000   │          │第2、3條  │
│    │            │90.08.31│            │          │          │
├──┤            ├────┼──────┤          ├─────┤
│    │            │90.09.01│租金3,000x（│          │原證5租約 │
│ 11 │            │   |    │1+3%）x12月=│          │第5條     │
│    │            │91.08.31│37,080      │          │          │
├──┤            ├────┼──────┤          │          │
│    │            │91.09.01│3,090x（1+3%│          │          │
│ 12 │            │   |    │）x12月=    │          │          │
│    │            │92.08.31│38,192      │          │          │
├──┤            ├────┼──────┤          │          │
│    │            │92.09.01│3,183x（1+3%│          │          │
│ 13 │            │   |    │）x12月=    │          │          │
│    │            │93.08.31│39,338      │          │          │
├──┤            ├────┼──────┤          │          │
│    │            │93.09.01│3,278x（1+3%│          │          │
│ 14 │            │   |    │）x12月=    │          │          │
│    │            │94.08.31│40,522      │          │          │
├──┤            ├────┼──────┤          │          │
│    │            │94.09.01│3,376x（1+3%│          │          │
│ 15 │            │   |    │）x12月=    │          │          │
│    │            │95.08.31│41,732      │          │          │
├──┤            ├────┼──────┤          │          │
│    │            │95.09.01│3,477x（1+3%│          │          │
│ 16 │            │   |    │）x12月=    │          │          │
│    │            │96.08.31│42,979      │          │          │
├──┤            ├────┼──────┤          │          │
│    │            │96.09.01│3,581x（1+3%│          │          │
│ 17 │            │   |    │）=3,689    │          │          │
│    │            │96.09.30│            │          │          │
├──┴──────┼────┼──────┼─────┼─────┤
│ 小           計  │        │  279,532   │          │          │
├─────────┴────┴──────┴─────┴─────┤
│總計：3,318,751+ 857,500+279,532=4,455,783                        │
└─────────────────────────────────┘